【裁判字號】    96,簡,445
【裁判日期】    970229
【裁判案由】    虛報進口貨物
【裁判全文】
臺北高等行政法院判決
                                     96年度簡字第00445號
原      告  洋基通運股份有限公司
代  表  人  甲○○（董事長）
被      告  財政部臺北關稅局
代  表  人  饒平（局長）
上列當事人間因虛報進口貨物事件，原告不服財政部中華民國96
年4 月4 日台財訴字第09600000420 號訴願決定（案號：第0000
0000號），提起行政訴訟，本院判決如下：
    主  文
原告之訴駁回。
訴訟費用由原告負擔。
    事  實
一、事實概要：原告於民國（下同）93年8 月25日以納稅義務人
    SHIH MEI YUN名義向被告報運進口快遞貨物乙批（進口快遞
    貨物簡易申報單號碼：CR/93/223/JQ943 號，提單主號：00
    0-00000000號，提單分號：0000000000號），原申報貨物名
    稱為PSNL USE-SHIRT POCKET BOOK，數量為1 SET ，重量為
    4 kg，惟經查驗結果，實到貨物為KTAMINE （純質淨重為91
    1.6343公克）。被告以原告無法證明其確受SHIH MEI YUN
    委託報關，依行為時快遞貨物通關辦法第16條第2 項規定，
    應由原告負虛報責任，認原告涉有虛報進口貨物名稱、數量
    及重量，逃避管制之行為；又原告前違反海關緝私條例同一
    規定，於92年7 月4 日處分確定，於5 年內再犯同一規定，
    乃依海關緝私條例第37條第3 項轉據同條例第36條第1 項、
    第3 項及同條例第45條規定，處原告貨價1.5 倍之罰鍰計新
    台幣（下同）43,611元，並沒入其貨物。原告不服，申請復
    查未獲變更，提起訴願遭決定駁回，遂提起行政訴訟。
二、兩造聲明：
  (一)原告聲明：
    1.訴願決定及原處分均撤銷。
    2.訴訟費用由被告負擔。
  (二)被告聲明：
    1.原告之訴駁回。
    2.訴訟費用由原告負擔。
三、兩造之爭點：被告以原告涉有虛報進口貨物名稱、數量及重
                量，逃避管制之行為，科予罰鍰並沒入系爭貨
                物，有無違誤？
  (一)原告主張之理由：
    1.近年之司法實務，就行政罰與刑罰已採取「量差說」之見
      解。故進口毒品，行政罰亦應僅處罰行為人（貨物所有者
      ），而非擔任運送暨報關，不知貨物實際狀況之業者。又
      原告於系爭貨物通關之時，即與海關配合，93年8 月26日
      至27日間，依海關指示去電要求貨主提供相關資料，被告
      既曾要求原告與貨主聯絡相關資料，即足推定現實中有該
      貨主存在。惟數月後被告竟以該貨物為違禁物品，要求原
      告補齊個案委託書，然此時貨主已避不見面，自無從補件
      。被告於事發時未積極調查，待已無法處罰貨主後，復以
      原告為唯一處分對象，顯違行政程序法第8 條之規定。
    2.海關雖規定代理報關須檢具委託書，然國內快遞業者實務
      上就低價免稅貨物均於貨物抵達前即事先申報，並於貨物
      交付貨主時一併簽回所有文件。原告未能取得委託書，係
      因原告受內政部警政署（下稱警政署）航空警察局（下稱
      航警局）口頭指示，希望配合偵查，要求原告不宜單方輕
      率與犯罪行為人聯絡之故。按行政程序法第19條，設有機
      關互助之規定，被告於處分前，未盡機關互助之義務，請
      求警政單位協助調查，以得知原告無法取得委任書之原因
      ，顯不符行政程序法第114 條第1 項第5 款「應參與行政
      處分做成之其他機關已於事後參與者。」之規定，故原處
      分屬未補正之無效行政處分。又確定該藥品是否屬違禁品
      一事，經耗費數月始有結果（自93年8 月至該年11月），
      於扣貨期間已令貨主心生警戒而逃亡，原告自無從取得委
      任書，被告據此為由裁罰原告，違反行政程序法第9 條之
      規定，顯屬行政程序法第111 條第7 款之其他重大明顯之
      瑕疵，是原處分顯屬無效，自始不生效力。
    3.中華郵政亦提供有類似之國際快遞服務，稱為「進口國際
      包裹郵件」，然此種國際郵包，關稅總局規定郵局進口之
      小額郵包金額低於美金5,000 元以下者，即免報關手續。
      原告所從事之國際快遞業務，卻一律皆需報關。此一通關
      手續上之差別全無可為合理差別待遇之基礎，顯違平等原
      則，自不得作為被告裁罰之依據。
    4.原告每日進口貨件數量均以上千計，實無將每筆進口貨件
      逐一開拆檢視之可能，且無法律依據，且依被告之查核能
      力，尚需花費數月始能得知結果，自無從要求原告具有事
      前查驗來貨屬於毒品之能力，是原告誠實依據寄件人所寫
      之提單內容為申報，屬商業慣例與實務操作之必然。訴願
      決定所稱「對於系爭貨物之專業及注意能力應較一般人為
      佳」「縱非故意，亦難脫重大過失之責」等詞，將舉證之
      責推卸於原告，實難令心服。
    5.本案係貨主將毒品夾藏於其他6 種進口之貨物內。原告於
      代貨主申報時，主觀上不知有毒品存在，故就所知之6 種
      進口貨物詳實申報。又所謂虛報，係指就明知之物品，刻
      意漏報，原告既就僅知之6 件貨物詳實申報，自不屬「虛
      報」
    6.被告係依快遞貨物通關辦法，認定原告應負虛報責任。惟
      查快遞貨物通關辦法係依據關稅法第27條第2 項之授權所
      訂定。惟查關稅法與海關緝私條例均無處罰報關業者之規
      定，可知立法者僅欲處罰虛報貨物之進口人。快遞貨物通
      關辦法增加母法所無之規定，並對人民之自由權利造成侵
      害，自不應援用。
    7.依照國際商業慣例，各國均承認低價貨物有簡易通關程序
      （只要金額低於某限度以下，便可免報關手續），報關文
      件只須提出「艙單」進行報關即可，不須另行附加「報單
      」。然依現行國內快遞貨物簡易申報規定，簡易申報之性
      質具有艙單與報單身份。又目前現行法就兩份文件之處罰
      依據各有不同，針對「艙單」之虛報，係依照海關緝私條
      例第31條之1 ，僅處以「沒入」處分；針對「報單」虛報
      之處罰，係依照海關緝私條例第37條，得處所漏進口稅額
      2 倍至5 倍之罰鍰，或沒入或併沒入其貨物之處分。查本
      案貨物進口申報之依據，有依照「艙單」或「報單」2 種
      ，原告一行為即同時該當兩項條文，海關卻選擇就「報單
      」虛報之處罰，依海關緝私條例第37條裁罰，顯違行政程
      序法第7 條第2 項最小侵害性之規定。
    8.海關緝私條例第45條「累犯加重」之規定，應係規範一般
      運輸倉儲之報關業者，不包含快遞業之報關在內，因快遞
      業之報單數量為一般報關業者50倍以上，且基於快遞之時
      效考量，業者於報關前全無審查貨主是否有申報不實之可
      能，及海關緝私條例之立法目的，在於處罰私運貨物進出
      口之人，故應排除快遞業者之適用。
  (二)被告主張之理由：
    1.快遞貨物通關辦法第17條第1 項規定：「進口快遞貨物之
      收貨人‧‧‧委託報關業者辦理報關手續者，報關時應檢
      附委託書。‧‧‧」同條第2 項但書規定：「‧‧‧但其
      涉有虛報情事，如報關業者無法證明其確受委託報關者，
      應由報關業者負虛報責任。」原告既無法取得收貨人之委
      託書以證明其確係受委託報關，自應由其負虛報責任，被
      告依法論處，核屬允當。次查國際快遞業務通關作業適用
      「快遞貨物通關辦法」，中華郵政之國際快遞業務屬「進
      口國際包裹郵件」，適用進出口郵包通關相關規定，兩者
      涵蓋之對象及範圍有別，各適用不同法規，並無相互矛盾
      之處。
    2.違反行政法上義務之行為，固以故意或過失為處罰之責任
      要件，惟揆諸進口人對於進口貨物（報單）應有誠實申報
      之義務，快遞貨物通關辦法第17條第2 項之規定及海關緝
      私條例第37條第1 項及第2 項可資參照，原告依法本應注
      意報單上各事項之申報是否正確。又報運貨物進口，有無
      違章虛報，係以報單上原申報與實際進口貨物是否相符為
      認定依據，原告以航空貨運承攬、代理有關報關及國際貿
      易商業文件捷運快遞為主要業務，就系爭貨物之專業及注
      意能力本應較一般人為高，既欲以貨物持有人名義報運貨
      物進口，依法本應注意貨物之正確名稱、數量及重量並誠
      實申報，若未盡此注意之義務，致生有虛報之結果，自難
      卸免其過失之責，原告初未依規定檢附委任書，復以其諾
      大專業之公司竟未能詳予查核貨物之真正名稱、數量及重
      量，託稱無能力查知進口貨件帶有違禁品在內而逕行申報
      ，因而致生虛報並逃避管制情事，其應注意之義務上有未
      盡之處，縱非故意屬實，亦難謂無應注意、能注意，而不
      注意之過失，又不能舉證證明自己無過失，依司法院釋字
      第275 號解釋意旨，不能免罰。原告自不能以無能力查知
      進口貨品夾帶違禁品在內為由，而冀邀免罰。
    3.查關稅法規就報關業者之各項進出口作業流程管理均有明
      確規範，其違反關稅法規及海關緝私條例者，均訂有罰則
      ，非如原告所稱：「關稅法既無處罰報關業者之規定，輔
      以海關緝私條例亦無處罰報關業者‧‧‧對人民自由權利
      造成侵害‧‧‧。」原告於93年8 月25日受SHIH MEI YUN
      委託向被告報運進口快遞貨物乙批，原申報貨物名稱為
      PSNL USE-SHIRT.POCKET BOOK，重量為4 kg，惟經被告查
      驗結果，實到貨物為K 他命（純質淨重911.6343公克），
      顯有虛報貨物名稱、數量及重量之行為，原告身兼快遞業
      者與報關業者雙重身分，竟無法證明其確受SHIH MEI YUN
      委託報關，顯違報關業設置管理辦法第12條「報關業受進
      出口人之委任辦理報關，應檢具委任書‧‧‧海關得隨時
      要求其提示或查核。‧‧‧」及第13條「報關業受委任辦
      理報關，應切實遵照關稅法、關稅法施行細則、出口貨物
      報關驗放辦法及其他關務法規之規定，詳實填報各項單證
      書據及辦理一切通關事宜。海關依關務法規規定，通知報
      關業應予配合辦理之事項，報關業應切實辦理之。」之規
      定，被告依報關業設置管理辦法第12條「‧‧‧報關業不
      能提示或查無委任書或委任書內容不實者，應依相關法令
      規定辦理」規定轉依快遞貨物通關辦法第17條第2 項規定
      ，將違法虛報之責歸屬於原告，而予議處，於法並無不符
      。
    4.快遞貨物簡易申報通關作業規定第6 條規定：「報關人兼
      具運輸業身分者，得以簡易申報單同時向海關申報艙單與
      報單資料‧‧‧」本案違法虛報情事，至為明確，而原告
      既無法證明其確受SHIH MEI YUN委託報關，依快遞貨物通
      關辦法第17條第2 項規定，自應由其負虛報責任，則原告
      之身分應為進口納稅義務人而非報關業者或運輸業者，自
      無運輸業者虛報艙單相關規定之適用。被告依法議處，洵
      屬適法，並不悖行政程序法第7 條第2 項之規定。次查海
      關緝私條例第45條規定：「追徵或處罰之處分確定後，5
      年內再犯本條例同一規定之行為者，其罰鍰得加重二分之
      一，犯3 次以上者，得加重1 倍。」並無就快遞業者之排
      除條款，所有業者自均應受其規範一體適用。
    理  由
一、原告起訴後，被告代表人先後變更為李茂、饒平，業經分別
    具狀聲明承受訴訟，核無不合，應予准許，合先敘明。
二、按「報運貨物進口而有左列情事之一者，得視情節輕重，處
    以所漏進口稅額2 倍至5 倍之罰鍰：一、虛報所運貨物之名
    稱、數量或重量。‧‧‧」「有前2 項情事之一而涉及逃避
    管制者，依前條第1 項及第3 項論處。」「私運貨物進口‧
    ‧‧者，處貨價1 倍至3 倍之罰鍰。」「前2 項私運貨物沒
    入之。」「追徵或處罰之處分確定後，5 年內再犯本條例同
    一規定之行為者，其罰鍰得加重二分之一，犯3 次以上者，
    得加重1 倍。」為海關緝私條例第37條第1 項第1 款、第3
    項、第36條第1 項、第3 項及第45條所明定。次按「進口快
    遞貨物之收貨人、提貨單或貨物持有人及出口快遞貨物之輸
    出人，委託報關業者辦理報關手續者，報關時應檢附委託書
    。‧‧‧前項應檢附之委託書，報關業者得向海關申請免逐
    案檢附，由其自行編號裝訂成冊，妥善保管6 個月，以供海
    關隨時查核。但其涉有虛報情事，如報關業者無法證明其確
    受委託報關者，應由報關業者負虛報責任。」行為時快遞貨
    物通關辦法第16條所規定。
三、原告於93年8 月25日未附具委託書即以納稅義務人SHIH MEI
    YUN 名義向被告報運進口快遞貨物乙批（進口快遞貨物簡易
    申報單號碼：CR/93/223/JQ943 號，提單主號：000-000000
    00號，提單分號：0000000000號），原申報貨物名稱為PSNL
    USE-SHIRT POCKET BOOK ，數量為1 SET ，重量為4 kg，惟
    經被告查驗結果，實到貨物為KTAMINE （純質淨重為911.63
    43公克），且原告迄未能提出其確受SHIH MEI YUN委託之證
    明之事實，有進口快遞貨物簡易申報單、情資通報單、關務
    違章案件報告書、扣押貨物運輸工具收據及搜索筆錄、被告
    93年12月2 日北關簡報第93200 號緝獲重大走私案件簡報影
    本、警政署刑事警察局93年10月18日刑鑑字第0930178007號
    鑑驗通知書影本、原告93年12月13日說明書、航警局93年11
    月23日航警刑字第0930032783號函影本、廠商違規紀錄查詢
    表等件在原處分卷(2)可稽，且為原告所不爭執，堪認為真實
    。是被告以原告涉有虛報進口貨物名稱、數量及重量，逃避
    管制之行為，處以貨價1.5 倍之罰鍰計43,611元，並沒入其
    貨物，訴願決定予以維持，揆諸首開規定，並無不合。
四、原告雖主張其確受貨主所託，依菲律賓寄件人填載之提單內
    容為報關，不知系爭貨物內含毒品，並無故意過失，被告不
    應因無法尋獲貨主，改以原告為處罰對象云云，詳如事實欄
    所載。惟查：
  (一)原告以納稅義務人SHIH MEI YUN名義向被告報運進口系爭快
    遞貨物，本應依行為時快遞貨物通關辦法第16條規定，於報
    關時檢附委託書，其迄今未能提出委託書，顯然無法證明係
    受他人委託而報關。原告既為報運進口系爭貨物之行為人，
    復經查獲實際來貨為Ｋ他命，而有前述虛報貨物名稱、數量
    及重量，逃避管制之情形，自應負行為人之責，即應由其負
    虛報之責，否則豈非人人均可任意以他人名義報關，事後再
    藉詞卸責？是被告以其違反海關緝私條例第37條第1 項第1
    款、第3 項規定，依同法第36條第第1 項、第3 項為處分，
    並無違誤。亦即被告係以原告為前開違章行為人，依海關緝
    私條例規定為處分，並非依據行為時快遞貨物通關辦法第16
    條規定對原告為處罰，不生該辦法增加母法所無之處罰規定
    ，侵害人民自由權利之問題，亦無運輸業者虛報艙單相關規
    定之適用。
  (二)進口人自國外報運貨物進口，有據實申報所運貨物之名稱、
    品質、規格、產地等之義務。而進口貨物有無違章虛報，以
    報單上原申報事項與實際來貨是否相符為據。原告以航空貨
    運承攬、代理有關報關及國際貿易商業文件捷運快遞為主要
    業務，前開事項應為其所明知，其專業及注意能力自較一般
    大眾為高，果如所言其係受託以他人名義報關，自應確實取
    得委託書及相關報關文件據為申報，以免觸法。其既稱無法
    查核貨物之真正內容，復於此情況下，未取具其所謂實際貨
    主之委託書，亦未確實查證系爭貨物之真正名稱、數量及重
    量，即逕以他人名義報關，致生虛報之結果，縱非故意，難
    謂無過失，自不能主張免責。
  (三)海關緝私條例第45條規定：「追徵或處罰之處分確定後，5
    年內再犯本條例同一規定之行為者，其罰鍰得加重二分之一
    ，犯3 次以上者，得加重1 倍。」並未將快遞貨物報關之違
    章排除適用。查原告前因91年5 月間有違反海關緝私條例第
    37條第3 項、第36條第1 項及第3 項規定之行為，經被告為
    處分後，於92年7 月4 日確定，有廠商違規紀錄查詢表影本
    在原處分卷(2)可稽。原告於該處分確定後5 年內再犯同一條
    項之規定，被告予以加重其罰鍰二分之一，自屬有據。
五、綜上所述原告主張均無可採。從而原處分及訴願決定均無違
    誤，原告仍執前詞聲請撤銷，為無理由，爰不經言詞辯論予
    以駁回（本件適用簡易訴訟程序）。
六、兩造其餘陳述於判決結果不生影響，無庸一一論列，併予敘
    明。
據上論結，本件原告之訴為無理由，爰依行政訴訟法第233 條第
1項、第98條第1 項前段，判決如主文。
中    華    民    國    97    年     2    月   29     日
                    臺北高等行政法院第三庭
                                    法  官  楊  莉  莉
上為正本係照原本作成。
本件以訴訟事件所涉及之法律見解具有原則性者為限，始得於本
判決送達後20日內向本院提出上訴狀並表明上訴理由，如已於本
判決宣示後送達前提起上訴者，應於判決送達後20日內補具上訴
理由（均按他造人數附繕本），且經最高行政法院許可後方得上
訴。
中    華    民    國    97    年     2    月   29     日
                                    書記官  林  俞  文


司法院資訊處製作；財團法人民間司法改革基金會備份。
